【裁判字號】    93,上訴,504
【裁判日期】    950421
【裁判案由】    誣告
【裁判全文】
臺灣高等法院刑事判決                 93年度上訴字第504號
上  訴  人  臺灣板橋地方法院檢察署檢察官
被      告  甲○○
上列上訴人因被告誣告案件，不服臺灣板橋地方法院92年度訴字
第1645號，中華民國92年12月10日第一審判決（起訴案號：臺灣
板橋地方法院檢察署92年度偵字第9596號），提起上訴，本院判
決如下：
    主  文
上訴駁回。
    理  由
一、本案經本院審理結果，認第一審判決對被告甲○○為無罪之
    諭知，核無不當，應予維持，並引用第一審判決書記載之證
    據及理由（如附件）。
二、檢察官上訴意旨略以：被告甲○○於民國（下同）八十九年
    十二月七日即以委任律師趙建和，就強制執行事件向執行法
    院聲請閱卷，而該執行事件至同年月十三日始由乙○○所承
    受，衡以常理，被告辯稱時間上來不及而未能即時聲明異議
    ，顯有常情有為，不可採信。再系爭本票，係因被告與丙○○為買土地，而陸續向乙○○借款，並由被告將系爭支票交
    付丙○○，再轉交乙○○等重要情節，業據丙○○、乙○○
    證述在卷，原審僅執乙○○於辦理抵押權設定登記時，被告
    有無在場一事，於偵查中陳稱忘記，嗣於審理時表示伊於抵
    押權設定當天，在鄉公所巷口，拿印章、身份證交付被告及
    丙○○等些許出入，即認不足以證明被告罪刑，似有誤會等
    語。
三、按犯罪事實應依證據認定之，無證據不得推定其犯罪事實，
    刑事訴訟法第一百五十四條第二項定有明文。又認定犯罪事
    實所憑之證據，雖不以直接證據為限，間接證據亦包括在內
    ，然而無論直接或間接證據，其為訴訟上之證明，須於通常
    一般之人均不致有所懷疑，而得確信其為真實之程度者，始
    得據為有罪之認定，倘其證明尚未達到此一程度，而有合理
    之懷疑存在時，事實審法院在心證上無從為有罪之確信，自
    應為無罪之判決（參見最高法院七十六年度台上字第四九八
    六號判例意旨）。又誣告罪之成立，須其申告內容完全出於
    憑空捏造，若所告尚非全然無因，祇因缺乏積極證明，致被
    誣告人不受追訴處罰者，尚難遽以誣告罪論（最高法院四十
    三年度台上字第二五一號判例意旨參照）。本件被告甲○○
    始終堅決否認有誣告犯行，辯稱其未曾簽發本票向乙○○借
    款，亦未曾將該筆土地設定抵押權與乙○○，亦未曾收受強
    制執行事件之法院通知，其本人收受掛號郵件均係簽名，平
    素其印章及印鑑證明等均係由其妻丙○○保管等語。經查：
    (一)本院將系爭本票（鑑定編號(1)，下同），連同本院向台北
    縣林口鄉戶政事務所調取被告於七十八年十一月六日之印鑑
    變更登記申請書（編號(8)），及向林口鄉農會調取被告七十
    六年八月十一日台北縣林口鄉農會會員入會志願書（編號(2)
    ）、七十八年十一月二十八日借款申請書（編號(3)）、七十
    八年十二月二十六日借款申請書（編號(4)）、七十九年一月
    二十四日借款申請書（編號(5)、七十九年六月二十六日借款
    申請書（編號(6)）、七十八年十一月二十八日林口鄉農會授
    信約定書（編號(7)，上開文件分別經被告承認為其書寫，或
    經證人丙○○指認為被告之筆跡），及被告當庭書寫有「甲○○」、「乙○○」、「肆佰參拾萬元整」之筆跡字條二紙
    （編號(9)，本院卷第一二九頁），囑託憲兵司令部刑事鑑識
    中心鑑定結果，認「一、送鑑文件(1)上「甲○○」簽名字跡
    與(2)志願入會人處、(3)至(5)申請人處、(7)至(9)上「甲○○」
    簽名字跡書寫特徵均不符。二、文件(2)至(5)及(7)至(9)間「甲○○」簽名字跡筆畫書寫特徵不穩定，致無法互相比對。」
    ，有該刑事鑑識中心九十五年二月六日（九五）安鑑字第０
    ０一六八號鑑驗通知書可憑（本院卷第一四三頁至第一四九
    頁）。由該鑑定結果以觀，顯然無法證明系爭本票上發票人
    「甲○○」之簽名係真正，被告辯稱其未簽發系爭本票乙節
    ，自非無據。(二)系爭抵押權之設定登記係由代書徐建標辦理
    ，有土地登記申請書影本可案（本院卷第二十二頁），然徐
    建標代書業於九十一年三月六日死亡（見偵字第二一二五號
    卷第五十五頁之法務部戶役政連結作業系統個人基本資料）
    ，故被告是否同意辦理抵押權設定登記難予查證。另查辦理
    抵押權設定登記時所附二份被告戶籍謄本之戶長分別為丙○○及林景智（本院卷第二十六、二十七頁），該等戶籍謄本
    並非僅被告始能申請，戶長及其他人亦可能申請取得；又該
    抵押權設定登記係七十九年三月三日收件，所附之被告印鑑
    證明則係七十八年十一月六日申請核發者（見本院卷第二十
    一、二十五頁），另查被告於七十八年十一月二十八日即曾
    向林口鄉農會借款，林口鄉農會並持有被告於同一日請領之
    印鑑證明三紙，有林口鄉農會函送之借款申請書及印鑑證明
    等可稽（見本院卷第一０五至一一七頁），且被告於當日係
    一次請領五份印鑑證明，亦有印鑑證明申請書影本足憑（本
    院卷第十九頁），由此可見該印鑑證明應係為向林口鄉農會
    辦理借款事宜而申請所未使用者，並非專為辦理抵押權設定
    登記而請領使用，自不能憑此證明被告同意辦理前開抵押權
    設定登記。(三)被告始終否認在拍賣抵押物強制執行事件進行
    中曾收受法院送達之通知等文件，被告之妻丙○○指稱：被
    告於八十九年六月十五日被其捉姦後搬離戶籍地等語（本院
    卷第四十五頁），堪認在該強制執行事件中法院多次對被告
    送達時，被告確已未居住於台北縣林口鄉○○路五二五巷十
    五號。又本院經調取台灣板橋地方法院八十九年度執字第一
    ０三二五號拍賣抵押物民事執行卷宗核閱結果，其中八十九
    年六月二十四日及同年七月十七日兩份送達證書所蓋用被告
    名義之印文即顯不相同（八十九年度執字第一０三二五號卷
    第二十頁、第四十一頁；影本見本院卷第六十六、六十七頁
    ）。本院另傳喚曾送達該執行事件之送達證書（本院卷第六
    十六頁至第七十頁）之郵務人員蔡桔井、蔡明峰、陳正強到
    庭指證結果，渠等雖無法記憶上開送達證書是否由被告本人
    所簽收，然而依渠等送達郵件之作業習慣，如果由本人持印
    章收受，或由代收人（如妻子）持本人之印章代收時，均會
    將印章蓋在送達證書之「本人（簽名蓋章或按指印）」欄，
    在沒有本人印章時，才拿代收人之印章蓋在「同居人或受僱
    人」欄等情，業據證人蔡桔井、蔡明峰、陳正強證述一致（
    本院卷第七十七頁）。故由證人蔡桔井、蔡明峰、陳正強等
    人送達之作業習慣以觀，該等送達證書係由被告之外之人持
    用被告之印章代收之情形自有可能，當不能資為不利於被告
    之論據。(四)綜上所述，本件全案顯有合理懷疑存在，自屬不
    能證明被告有誣告犯行。檢察官提起上訴，以前開與被告有
    無誣告犯行之待證事實並無必然關聯之事項，任意指摘原判
    決不當，為無理由，應予駁回。
據上論結，應依刑事訴訟法第三百七十三條、第三百六十八條，
判決如主文。
本案經檢察官羅榮乾到庭執行職務。
中    華    民    國    95    年    4     月    21    日
                  刑事第十九庭  審判長法  官  林堭儀
                                      法  官  陳憲裕
                                      法  官  宋  祺
以上正本證明與原本無異。
如不服本判決，應於收受送達後十日內向本院提出上訴書狀，其
未敘述上訴之理由者並得於提起上訴後十日內向本院補提理由書
（均須按他造當事人之人數附繕本）。
                                      書記官  吳鎮鑫
中    華    民    國    95    年    4     月    21    日


司法院資訊處製作；財團法人民間司法改革基金會備份。
